臺灣臺中地方法院民事判決　九十年度訴字第三二六六號
　　原　　　告　　丙○○
　　　　　　　　　丁○○
　　被　　　告　　乙○○
　　　　　　　　　戊○○
　　　　　　　　　甲○○
當事人間請求給付不當得利事件，本院判決如左：
被告乙○○、戊○○應給付原告新台幣壹拾壹萬玖仟伍佰零肆元，及自民國九十年十月二十
五日起至清償日止，按年息百分之五計算之利息。
被告甲○○應給付原告新台幣壹拾捌萬參仟柒佰肆拾肆元，及自民國九十年十月二十五日起
至本院九十年度訴字第一四三號民事判決主文第一項所示之建物拆除並將土地交還原告之日
止，按年給付原告新台幣陸萬壹仟貳佰肆拾捌元。
原告其餘之訴駁回。
訴訟費用由被告乙○○、戊○○負擔十四分之一，由被告甲○○負擔十四分之一，餘由原告
負擔。
本判決第一項部分於原告以新台幣肆萬元，為被告乙○○、戊○○供擔保後，得假執行。但
被告乙○○、戊○○如於假執行程序實施前，以新台幣壹拾壹萬玖仟伍佰零肆元為原告預供
擔保後，得免為假執行。
本判決第二項部分於原告以新台幣陸萬貳仟元，為被告甲○○供擔保後，得假執行。
但被告甲○○如於假執行程序實施前，以新台幣壹拾捌萬參仟柒佰肆拾肆元為原告預供擔保
後，得免為假執行。
原告其餘假執行之聲請駁回。
甲、原告方面：
一、聲明：（一）被告乙○○、戊○○應給付原告新台幣（下同）七十七萬元，及自起訴狀
　　繕本送達之翌日起至清償日止，按年息百分之五計算之利息。（二）被告甲○○應給付
　　原告一百十五萬五千元，及自起訴狀繕本送達之翌日起至鈞院九十年度訴字第一四三號
　　民事判決主文第一項所示之建物拆除並將土地交還原告之日止，按年給付原告三十八萬
　　五千元。（三）願供擔保，請准宣告假執行。
二、陳述：
　（一）緣坐落台中市○區○○段三六三－二七地號土地（下稱系爭土地），面積一一二平
　　　　方公尺，為原告所有，其中一一○平方公尺，為被告乙○○、戊○○於民國（下同
　　　　）八十五年十月十六日前無權占有，並於其上搭蓋建物（違章建築），嗣於八十七
　　　　年十月十六日贈與予其子即被告甲○○，此有鈞院九十年度訴字第一四三號民事判
　　　　決（已確定）可稽。
　（二）按被告三人於無權占有原告所有之系爭土地期間，獲有相當於地價百分之十之租金
　　　　利益，致原告受有損害，爰請求起訴前五年之不當得利，起訴前三年由被告房屋由
　　　　被告甲○○使用，且現在具有事實上之處分權，被告乙○○、戊○○將房屋贈與被
　　　　告甲○○前，係由其二人共同使用獲有利益。
　（三）按系爭土地之公告現值為每平方公尺三萬五千元，以百分之十計算，被告三人占有
　　　　使用之面積一一○平方公尺，則被告乙○○、戊○○二年（即自八十五年十月十六
　　　　日起八十七年十月十五日）之不當得利共七十七萬元，爰求為判決如聲明（一）所
　　　　示。被告甲○○三年（即自八十七年十月十六日起至九十年十月十五日止）之不當
　　　　得利共一百十五萬五千元，爰求為判決如聲明（二）所示。
三、證據：提出本院九十年度訴字第一四三號民事判決影本乙份及確定證明書乙紙、系爭土
　　地（即台中市○區○○段三六三－二七地號）登記簿謄本乙紙為證。並聲請履勘現場。
乙、被告方面：
一、聲明：原告之訴及假執行之聲請均駁回。如受不利判決時，並願供擔保請准免為假執行
　　之宣告。
二、陳述：
　（一）按土地法第一百零五條準用同法第九十七條之規定，原告所請求相當於租金之損害
　　　　應以不超過土地「申報總價」額年息百分之十為限作為計算基準，是原告主張以公
　　　　告現值為計算之標準，於法未合。
　（二）本件系爭土地於八十五年十月十六日至八十六年六月三十日期間之申報地價每平公
　　　　尺為六千四百八十元，八十六年七月一日迄今之申報地價為每平方公尺六千九百六
　　　　十元。是以原告之請求應以上開數額為計算之標準。且系爭土地位居巷道，旁有污
　　　　水道，依其地理環境及使用情形觀之，被告使用系爭土地應以該土地之申報地價年
　　　　息百分之三為相當。
　（三）系爭土地被告三人占用之面積為一一○平方公尺，依上開標準計算，則被告乙○○
　　　　、戊○○使用二年之不當得利為四萬四千八百十四元，被告甲○○使用三年之不當
　　　　得利數額為六萬八千九百四十元。而自起訴狀繕本送達之翌日起至系爭土地交還原
　　　　告之日止，每年不當得利之金額為二萬二千九百八十六元。逾此範圍外，原告之請
　　　　求即無理由。
三、證據：提出系爭土地地價謄本二紙、系爭土地登記簿謄本乙紙、照片四幀為證。
丙、本院依職權調閱本院九十年度訴字第一四三號民事卷。
　　理　　　由
一、本件原告起訴主張：系爭台中市○區○○段三六三－二七地號土地（面積一一二平方公
　　尺）為原告所有，該土地其中之一一○平方公尺，於八十五年十月十六日之前即為乙○○、戊○○無權占有，於其上搭有建物，嗣於八十七年十月十六日被告乙○○、戊○○
　　將於系爭土地所搭建之違章建築贈與其子即被告甲○○，而其占有占用迄今，是被告甲○○為對上開違章建築具有事實上處分權之人，原告前於九十年一月間本於民法第七百
　　六十七條之所有物返還請求權，已對被告甲○○提起拆屋還地之訴訟勝訴，並經確定在
　　案。而被告乙○○、戊○○於八十五年十月十六日至八十七年十月十五日止之二年期間
　　，被告甲○○自八十七年十月十六日迄今無權占有系爭土地獲有相當之租金之不當得利
　　，而依系爭土地之公告現值計算相當地價之百分之十計算，爰依民法第一百七十九條之
　　規定，請求被告乙○○、戊○○及被告甲○○，分別應給付予原告之不當得利之金額，
　　各如聲明（一）（二）所示之數額；被告三人則對於前開原告主張之期間內無權占有原
　　告所有之系爭土地，且搭有建物乙情並不爭執，惟對於原告前揭所請求相當於不當得利
　　之數額認為過高，而以土地法第一百零五條準用同法第九十七條規定，應以土地之申報
　　地價為計算相當於租金之基準，且系爭土地位於巷道內，週遭之環境不佳，土地利用之
　　價值不高，是應以年息百分之三為計算相當於租金之標準為當等語，資以抗辯。
二、查原告系爭土地為其所有，被告甲○○自八十七年十月十六日以後即取得系爭土地上所
　　搭建之違章建築之所有權而具有事實上之處分權迄今，且於八十五年十月十六日以後至
　　被告甲○○因贈與取得系爭土地上所搭建之違章建築之所有權前之二年期間內，係被告
　　乙○○、戊○○二人共同無權占有系爭土地其中之一一○平方公尺等情，為被告所不爭
　　執，並經原告提出系爭土地登記謄本影本為證。且經本院調閱本院九十年度訴字第一四
　　三號民事卷無訛。是以原告為系爭土地之所有權人，被告乙○○、戊○○曾於八十五年
　　十月十六日至八十七年十月十五日之二年期間無權占有系爭土地，被告甲○○則無權占
　　有系爭土地迄今等事實，堪可信為真實。
三、按無法律上之原因而受利益，致他人受損害者，應返還其利益。又不當得利之受領人，
　　除返還其所受之利益外，如本於該利益更有所取得者，並應返還。但依其利益之性質或
　　其他情形不能返還者，應償還其價額，民法第一百七十九條第一項及第一百八十一條，
　　分別定有明文。本件被告乙○○、戊○○及甲○○三人既無權占有原告所有系爭土地而
　　受有物之使用利益，致原告受有損害。然「物之使用」性質不能返還，而使用他人之物
　　，依常情當須支付一定之對價。是以相當於租金之利益為計算被告所受之利益及原告所
　　受之損害，應屬合理。從而，原告自得依土地法第九十七條第一項為依據請求被告乙○○、戊○○給付自八十五年十月十六日至八十七年十月十五日止，請求被告甲○○給付
　　自八十七年十月十六日起至交還系爭土地止相當於租金之不當得利。
四、次按，城巿地方房屋之租金，以不超過土地及其建築物申報總價年息百分之十為限。第
　　九十七條第九十九條及第一百零一條之規定，於租用基地建築房屋均準用之。土地法第
　　九十七條第一項、第一百零五條，分別定有明文。又基地租金之數額，除以基地申報地
　　價為基礎外，尚須斟酌基地之位置，工商業繁榮之程度，承租人利用基地之經濟價值及
　　所受利益等項，並與鄰地租金相比較，以為決定，並非必達申報總地價年息百分之十最
　　高額。而所謂土地及建築物之總價額，依土地法施行法第二十五條規定，土地價額，依
　　法定地價；建築物價額，依該管縣市地政機關估定之價額。而法定地價，依土地法第一
　　百四十八條規定，係為土地所有人依該法規定所申報之地價，倘土地所有權人聲請登記
　　而不同時申報地價者，以標準地價為法定地價，所謂標準地價，即由該管市縣地政機關
　　依土地法第一百五十二條或第一百六十條公告之地價，而土地所有權人未於公告期間申
　　報地價者，以公告地價人百分之八十為其申報地價，平均地權條例第十六條定有明文。
　　是土地法第九十七條所謂之申報價額，即指該土地之申報地價而言。是原告主張以土地
　　之公告現值為計算之基準，尚屬無據。再本院審酌系爭土地係立於台中市○○街（八公
　　尺左右寬度）旁，且緊鄰被告三人所居住之自己住處（台中市○○街十四號），以圍牆
　　與福立街隔離，而福立街前鄰三十公尺左右寬之進化路，後接十五公尺寬左右之進德路
　　，交通頗為便利等一切情狀認為以土地申報總價年息百分之八為計算原告之損害標準，
　　始為適當。參酌，原告所提出卷附之系爭土地之地價表，於八十六年六月三十日之前系
　　爭土地之申報地價每平方公尺為六千四百八十元，八十六年七月一日以後迄今每平方公
　　尺為六千九百六十元，則原告可請求被告乙○○、戊○○給付相當租金之利益應為十一
　　萬九千五百零四元（計算式為：６４８０元乘以１１０（即占用面積）乘以８除以１１
　　０＝５７０２４元（小數點以下四捨五入）（此為於八十六年六月三十日之前每年之租
　　金）；６９６０乘以１１０乘以８除以１１０＝６１２４８元（此為於八十六年七月一
　　日之後每年之租金），是於八十六年六月三十日之前每月之租金為４７５２元，八十六
　　年七月一日以後每月之租金為５１０４元；則（４７５２元乘以８．５）加６１２４８
　　元加（５１０４元乘以３．５）＝１１９５０４元）；原告可請求被告甲○○給付自八
　　十七年十月十六日起至九十年十月十五日止相當租金之利益應為十八萬三千七百四十四
　　元（計算式為：６１２４８元乘以３＝１８３７４４元）。從而，原告請求被告乙○○
　　、戊○○於給付十一萬九千五百零四元及自起訴狀繕本送達之翌日（即九十年十月二十
　　五日）起至清償日止，按年息分之五計算之遲延利息之範圍內，即為理由，應予准許，
　　逾此部分之請求，應予駁回，爰為判決如主文第一項所示。另原告請求被告甲○○於給
　　付十八萬三千七百四十四元，及自起訴狀繕本送達之翌日（即九十年十月二十五日）起
　　至交還系爭土地止按年給付六萬一千二百四十八元之範圍內，即為理由，應予准許，逾
　　此部分之請求，應予駁回，爰為判決如主文第二項所示。
五、假執行之宣告：兩造均陳明願供擔保，請准宣告假執行或免為假執行。關於原告勝訴部
　　分，經核均無不合，爰各酌定如主文第五、六項所示之擔保金額，併予准許。至原告敗
　　訴部分，其假執行之聲請，已失所附麗，應併駁回之。
六、據上論結，本件原告之訴一部有理由、一部無理由，依民事訴訟法第七十九條但書、第
　　八十五條第一項、第三百九十條第二項、第三百九十二條，判決如主文。
中　　　　華　　　　民　　　　國　 九十一　 年　　　三　　　 月　　 十八　　　日
　　　　　　　　　　　　　　　　　　　　　臺灣臺中地方法院民事第四庭
~B法　　　官　陳添喜
右為正本係照原本作成
如不服本判決，應於判決送達後二十日內，向本院提出上訴狀。
中　　　　華　　　　民　　　　國　 九十一　 年　　　三　　　 月　　 十八　　　日
~B法院書記官
